---
title: "Taller 5"
author: "Juan Jose Gomez"
date: "2026-04-28"
output: html_document
---

Ejercicio 1:
1) Los microdatos GEIH del DANE es estructurada pues es un .csv que nos da una tabla fija, dandonos flas como observaciones, columnas como variables y asi sucesivamente.
2) La respuesta JSON de la API es semi-estructurada ya que no nos una tabla pero de igual manera tiene estructura con jerarquia 
3) Las grabaciones de audio son no estructuradas, esta no tiene filas, claves o algo por el estilo. No es posible consultarla con funciones de la misma forma que otras estructuras hasta poder transformarlo en otro tipo de representacion 
4) La factura electronica de la DIAN es semi-estructurada ya que tiene esquema y jerarquia. Sin embargo no es una tabla completamente plana 
5) La tabla HTML de Wikipedia es estructurada ya que tiene filas y columnas que se muestran de forma explicita 

Ejercicio 2: 

```{r}
library(readr)              
library(pacman)
p_load(jsonlite,dplyr,tibble)
url  <- "https://jsonplaceholder.typicode.com/users"
raw  <- fromJSON(url)
str(raw)
```
Las columnas anidadas son adress, adress$geo y company

```{r}
usuarios <- tibble(
  name            = raw$name,
  email           = raw$email,
  address_city    = raw$address$city,
  address_geo_lat = parse_double(raw$address$geo$lat),
  address_geo_lng = parse_double(raw$address$geo$lng),
  company_name    = raw$company$name
)

(usuarios)
```
Esto es de tipo semi-estructurada
