---
title: "6 Taller"
output: html_document
date: "2026-04-30"
---

6 Taller

Cargamos los datos
```{r}
library(tidyverse)

precios <- read_csv("house_prices.csv", show_col_types = FALSE)

```

Identifica las 5 columnas con mayor porcentaje de NA. ¿Cuáles eliminarías y cuáles imputarías? Justifica.

```{r}

na_pct <- precios %>%
  summarise(across(everything(), ~ mean(is.na(.)))) %>%
  pivot_longer(cols = everything(),
               names_to = "columna",
               values_to = "na_pct") %>%
  arrange(desc(na_pct))

top5_na <- na_pct %>% slice(1:5)
top5_na
```

Imputa las columnas numéricas con NA usando la mediana y las categóricas con la moda. ¿Cuántas filas quedan completas (sin ningún NA) después?




```{r}
moda <- function(x) {
  ux <- na.omit(x)
  ux[which.max(tabulate(match(ux, ux)))]
}

precios_imp <- precios %>%
  mutate(across(where(is.numeric),
                ~ ifelse(is.na(.), median(., na.rm = TRUE), .))) %>%
  mutate(across(where(is.character),
                ~ ifelse(is.na(.), moda(.), .)))

sum(complete.cases(precios_imp))
```
la respuesta son 2919 filas completas con nuevos datos.

Crea una variable antiguedad = 2024 - YearBuilt. Discretízala en 4 grupos con cut usando los cuartiles como puntos de corte.

```{r}
precios_imp <- precios_imp %>%
  mutate(
    antiguedad = 2024 - YearBuilt,
    grupo_antiguedad = cut(
      antiguedad,
      breaks = quantile(antiguedad, probs = seq(0, 1, 0.25), na.rm = TRUE),
      include.lowest = TRUE
    )
  )
```

Ejercicio 2

Aplica el criterio IQR para detectar outliers en fare. ¿Qué porcentaje de pasajeros son outliers?

```{r}
titanic <- read_csv("titanic.csv", show_col_types = FALSE)

Q1 <- quantile(titanic$Fare, 0.25, na.rm = TRUE)
Q3 <- quantile(titanic$Fare, 0.75, na.rm = TRUE)
IQR_val <- Q3 - Q1

lim_inf <- Q1 - 1.5 * IQR_val
lim_sup <- Q3 + 1.5 * IQR_val

outliers <- titanic %>%
  filter(Fare < lim_inf | Fare > lim_sup)

porcentaje_outliers <- nrow(outliers) / nrow(titanic) * 100

porcentaje_outliers
```



