---
title: "Taller-clase_4-Tabares-Segovia"
output: html_document
date: "2026-04-21"
---

Solucion cuestionario Taller

Parte 1


Con la base de datos Chinook, responde las siguientes preguntas usando sentencias SQL.

¿Cuántas pistas hay en total en la base de datos?
¿Cuántos géneros distintos existen?
Obtén el nombre del género, el número de pistas y la duración promedio (en minutos) para cada género. Ordena de mayor a menor número de pistas.
¿Cuáles son las 5 pistas más largas? Muestra el nombre, el álbum y la duración en minutos.
¿Cuántas pistas tienen un UnitPrice superior a $0.99? ¿Qué porcentaje representan del total?
Calcula la media, mínimo, máximo y varianza (en SQL) de la duración en milisegundos de todas las pistas.


```{r}
#Cargamos los paquetes necesarios y hacemos la conexión respectiva

library(DBI)
library(RSQLite)
library(dplyr)

# Abrimos la conexión
con <- dbConnect(RSQLite::SQLite(), "chinook.db")
cat("Conexión establecida.\n")
```
```{r}
dbListTables(con)
```

A continuacion sleeccionamos alas columnas de la tabla track para mirar el numero total de pistas, que en esta caso la BS nos presenta como name

```{r}
dbListFields(con, "Track")
dbListFields(con, "Album")
```

1. Numero total de pistas
```{r}
resultado <- dbGetQuery(con, "
  SELECT COUNT(Name) AS Numero_de_pistas
  FROM Track;
")

knitr::kable(resultado)
```

2. Numero total de generos, es posible que varios generos se puedan repetir, por lo que sólo tomaremos los valores únicos.

```{r}

resultado <- dbGetQuery(con, "
  SELECT COUNT(DISTINCT GenreId) AS total_generos
    FROM Track;
")

knitr::kable(resultado)

```

Obtén el nombre del género, el número de pistas y la duración promedio (en minutos) para cada género. Ordena de mayor a menor número de pistas.

```{r}
resultado <- dbGetQuery(con, "
  SELECT Genre.Name AS genero,
         COUNT(*) AS numero_pistas,
         AVG(Track.Milliseconds) / 60000.0 AS duracion_promedio_min
  FROM Track
  JOIN Genre ON Track.GenreId = Genre.GenreId
  GROUP BY Genre.Name
  ORDER BY numero_pistas DESC;
")

knitr::kable(resultado)
```


¿Cuáles son las 5 pistas más largas? Muestra el nombre, el álbum y la duración en minutos.


```{r}
resultado <- dbGetQuery(con, "
  SELECT Track.Name AS nombre,
         Album.Title AS album,
         Track.Milliseconds / 60000.0 AS duracion_min
  FROM Track
  JOIN Album ON Track.AlbumId = Album.AlbumId
  ORDER BY Track.Milliseconds DESC
  LIMIT 5;
")

knitr::kable(resultado)
```


¿Cuántas pistas tienen un UnitPrice superior a $0.99? ¿Qué porcentaje representan del total?


```{r}
resultado <- dbGetQuery(con, "
  SELECT COUNT(*) AS pistas_mayor_99_centavos,
         COUNT(*) * 100.0 / (SELECT COUNT(*) FROM Track) AS porcentaje_total
  FROM Track
  WHERE UnitPrice > 0.99;
")

knitr::kable(resultado)
```

Calcula la media, mínimo, máximo y varianza (en SQL) de la duración en milisegundos de todas las pistas.

```{r}
resultado <- dbGetQuery(con, "
  SELECT AVG(Milliseconds) AS media,
         MIN(Milliseconds) AS minimo,
         MAX(Milliseconds) AS maximo,
         AVG(Milliseconds * Milliseconds) - AVG(Milliseconds) * AVG(Milliseconds) AS varianza
  FROM Track;
")

knitr::kable(resultado)
```

Ejercicio 2: Análisis descriptivo de ventas


Inicialmente miramos los nombres de las columnas de las tablas Invoice e InvoiceLine

```{r}
dbListFields(con, "Invoice")
dbListFields(con, "InvoiceLine")
```




¿Cuál es el total de ingresos generados por la tienda? ¿Y el promedio por factura?


```{r}
resultado <- dbGetQuery(con, "
  SELECT SUM(Total) AS ingresos_totales,
         AVG(Total) AS promedio_por_factura
  FROM Invoice;
")

knitr::kable(resultado)
```

¿Cuántas facturas se emitieron por año? Ordena cronológicamente.


```{r}
resultado <- dbGetQuery(con, "
  SELECT strftime('%Y', InvoiceDate) AS anho,
         COUNT(*) AS numero_facturas
  FROM Invoice
  GROUP BY anho
  ORDER BY anho;
")

knitr::kable(resultado)
```


Identifica los 5 países con más ingresos. Muestra: país, número de facturas, ingreso total y promedio por factura.


```{r}
resultado <- dbGetQuery(con, "
  SELECT BillingCountry AS pais,
         COUNT(*) AS numero_facturas,
         SUM(Total) AS ingreso_total,
         AVG(Total) AS promedio_por_factura
  FROM Invoice
  GROUP BY BillingCountry
  ORDER BY ingreso_total DESC
  LIMIT 5;
")

knitr::kable(resultado)
```



¿Cuál es la desviación estándar del total de facturas? Calcula primero la varianza en SQL y luego obtén la raíz en R o Python.


```{r}

resultado <- dbGetQuery(con, "
  SELECT AVG(Total * Total) - AVG(Total) * AVG(Total) AS varianza
  FROM Invoice;
")

desviacion_estandar <- sqrt(resultado$varianza)

desviacion_estandar

```
Encuentra los meses con mayor y menor ingreso promedio.


```{r}
resultado <- dbGetQuery(con, "
  WITH promedios_mensuales AS (
    SELECT strftime('%m', InvoiceDate) AS mes,
           AVG(Total) AS ingreso_promedio
    FROM Invoice
    GROUP BY mes
  )
  SELECT *
  FROM promedios_mensuales
  WHERE ingreso_promedio = (SELECT MAX(ingreso_promedio) FROM promedios_mensuales)
     OR ingreso_promedio = (SELECT MIN(ingreso_promedio) FROM promedios_mensuales)
  ORDER BY ingreso_promedio DESC;
")

knitr::kable(resultado)
```





