---
title: "Taller 4"
output: html_document
date: "2026-04-23"
---

tALLER 2 SQL. Solucion


```{r}

library(DBI)
library(RSQLite)
library(dplyr)

con <- dbConnect(RSQLite::SQLite(), "chinook.db")
cat("Conexión establecida.\n")
```


Verificamos los nombres de las columnas

```{r}
head(dbGetQuery(con, "SELECT * FROM Customer"), 5)
head(dbGetQuery(con, "SELECT * FROM Track"), 5)
head(dbGetQuery(con, "SELECT * FROM Genre"), 5)
```


1. Escribe una consulta con INNER JOIN que devuelva: nombre del cliente, país, nombre de la pista comprada, género y precio unitario. Limita a 15 filas.


```{r}
dbGetQuery(con, "
SELECT 
    c.FirstName || ' ' || c.LastName AS Cliente,
    c.Country AS Pais,
    t.Name AS Pista,
    g.Name AS Genero,
    il.UnitPrice AS Precio_Unitario
FROM Customer c
INNER JOIN Invoice i 
    ON c.CustomerId = i.CustomerId
INNER JOIN InvoiceLine il 
    ON i.InvoiceId = il.InvoiceId
INNER JOIN Track t 
    ON il.TrackId = t.TrackId
INNER JOIN Genre g 
    ON t.GenreId = g.GenreId
LIMIT 15;
")
```


2. Usa un LEFT JOIN para encontrar pistas que nunca han sido vendidas (que no aparecen en InvoiceLine).

```{r}
dbGetQuery(con, "
SELECT 
    t.Name AS Pista
FROM Track t
LEFT JOIN InvoiceLine il
    ON t.TrackId = il.TrackId
WHERE il.TrackId IS NULL;
")
```


3. Con una CTE, calcula el total de ingresos por artista (suma de UnitPrice × Quantity de sus pistas vendidas). Muestra los 10 artistas con más ingresos.


```{r}
dbGetQuery(con, "
WITH ingresos_artista AS (
    SELECT 
        ar.Name AS Artista,
        SUM(il.UnitPrice * il.Quantity) AS Ingresos
    FROM InvoiceLine il
    INNER JOIN Track t 
        ON il.TrackId = t.TrackId
    INNER JOIN Album al 
        ON t.AlbumId = al.AlbumId
    INNER JOIN Artist ar 
        ON al.ArtistId = ar.ArtistId
    GROUP BY ar.Name
)
SELECT 
    Artista,
    Ingresos
FROM ingresos_artista
ORDER BY Ingresos DESC
LIMIT 10;
")
```

Extiende la CTE anterior para agregar:

La participación porcentual de cada artista sobre el total de ingresos.
Un RANK() por ingresos.


```{r}
dbGetQuery(con, "
WITH ingresos_artista AS (
    SELECT 
        ar.Name AS Artista,
        SUM(il.UnitPrice * il.Quantity) AS Ingresos
    FROM InvoiceLine il
    INNER JOIN Track t 
        ON il.TrackId = t.TrackId
    INNER JOIN Album al 
        ON t.AlbumId = al.AlbumId
    INNER JOIN Artist ar 
        ON al.ArtistId = ar.ArtistId
    GROUP BY ar.Name
)
SELECT 
    Artista,
    Ingresos,
    ROUND(100.0 * Ingresos / SUM(Ingresos) OVER (), 3) AS Participacion_pct, 
    RANK() OVER (ORDER BY Ingresos DESC) AS Ranking
FROM ingresos_artista
ORDER BY Ingresos DESC
LIMIT 10;
")

#Nota mental, si queremos redondear un decimal necesitamos, redondear el over, y podemos ajustar el de la derehca para que nos ponga cada vez más decimales
```

EJERCICIO 2

Calcula el total de ventas por año y mes (SUBSTR(InvoiceDate, 1, 7)). Ordena cronológicamente.

```{r}
dbGetQuery(con, "
SELECT 
    SUBSTR(InvoiceDate, 1, 7) AS Anio_Mes,
    SUM(Total) AS Ventas
FROM Invoice
GROUP BY Anio_Mes
ORDER BY Anio_Mes;
")
```


Agrega a la consulta anterior:

LAG: ventas del mes anterior.
Variación absoluta respecto al mes anterior.
Media móvil de 3 meses (ROWS BETWEEN 2 PRECEDING AND CURRENT ROW).


```{r}
dbGetQuery(con, "
WITH ventas_mensuales AS (
    SELECT 
        SUBSTR(InvoiceDate, 1, 7) AS Anio_Mes,
        SUM(Total) AS Ventas
    FROM Invoice
    GROUP BY Anio_Mes
)
SELECT 
    Anio_Mes,
    Ventas,
    LAG(Ventas) OVER (ORDER BY Anio_Mes) AS Ventas_Mes_Anterior,
    Ventas - LAG(Ventas) OVER (ORDER BY Anio_Mes) AS Variacion_Absoluta,
    AVG(Ventas) OVER (
        ORDER BY Anio_Mes 
        ROWS BETWEEN 2 PRECEDING AND CURRENT ROW
    ) AS Media_Movil_3Meses
FROM ventas_mensuales
ORDER BY Anio_Mes;
")


#Nota mental: Variacion absoluta = diferencia
```


Usando NTILE(4), clasifica cada mes en cuartiles según su nivel de ventas. ¿Cuáles meses pertenecen al cuartil superior (Q4)?

```{r}
dbGetQuery(con, "
WITH ventas_mensuales AS (
    SELECT 
        SUBSTR(InvoiceDate, 1, 7) AS Anio_Mes,
        SUM(Total) AS Ventas
    FROM Invoice
    GROUP BY Anio_Mes
),
cuartiles AS (
    SELECT 
        Anio_Mes,
        Ventas,
        NTILE(4) OVER (ORDER BY Ventas) AS Cuartil
    FROM ventas_mensuales
)
SELECT 
    Anio_Mes,
    Ventas
FROM cuartiles
WHERE Cuartil = 4
ORDER BY Ventas DESC;
")
```



