---
title: "TALLER"
author: "Keiner Correa"
date: "2026-04-21"
output: html_document
---

## C4 - SQL- 21/04

```{r}
url_chinook <- "https://raw.githubusercontent.com/lerocha/chinook-database/master/ChinookDatabase/DataSources/Chinook_Sqlite.sqlite"
ruta_db     <- "chinook.db"

if (!file.exists(ruta_db)) {
  download.file(url_chinook, destfile = ruta_db, mode = "wb")
  cat("Base de datos descargada en:", ruta_db, "\n")
} else {
  cat("La base de datos ya existe:", ruta_db, "\n")
}
```

```{r}
# Instalamos los paquetes necesarios
paquetes  <- c("DBI", "RSQLite", "dplyr", "knitr")
instalados <- rownames(installed.packages())
pendientes <- setdiff(paquetes, instalados)
if (length(pendientes) > 0) install.packages(pendientes)

library(DBI)
library(RSQLite)
library(dplyr)

# Abrimos la conexión
con <- dbConnect(RSQLite::SQLite(), "chinook.db")
cat("Conexión establecida.\n")
```

```{r}
# Listamos las tablas disponibles
dbListTables(con)

dbListFields(con, "Album")
```

```{r}
#| eval: false
#| include: false
resultado <- dbGetQuery(con, "
  SELECT *
  FROM   Album
")
 resultado
```

1.  ¿Cuántas pistas hay en total en la base de datos?

```{r}
resultado <- dbGetQuery(con, "
  SELECT COUNT(name) as pista
  FROM   Track ;
")
 resultado
```

2.  ¿Cuántos géneros distintos existen?

    ```{r}
    resultado <- dbGetQuery(con, "
      SELECT COUNT(Name) as generos
      FROM   Genre ;
    ")
     resultado
    ```

3.  Obtén el nombre del género, el número de pistas y la duración promedio (en minutos) para cada género. Ordena de mayor a menor número de pistas.

    ```{r}
    resultado <- dbGetQuery(con, "
      SELECT Name AS genero,
        (
            SELECT COUNT(*)
            FROM Track t
            WHERE t.GenreId = g.GenreId
        ) AS numero_pistas,
        (
            SELECT AVG(Milliseconds) / 60000.0
            FROM Track t
            WHERE t.GenreId = g.GenreId
        ) AS duracion_promedio_minutos
    FROM Genre g
    ORDER BY numero_pistas DESC;
    ")
     resultado
    ```

4.  ¿Cuáles son las 5 pistas más largas? Muestra el nombre, el álbum y la duración en minutos.

    ```{r}
    resultado <- dbGetQuery(con, " 
        SELECT t.Name AS Nombre,  
        (
        SELECT a.title as Album
        FROM Album a
        WHERE a.AlbumId = t.AlbumId
        ) AS album,
        ROUND((t.Milliseconds)/60000.0, 2) AS duracion
        FROM Track t
        ORDER BY duracion DESC
        LIMIT 5;
        
    ")
    resultado
    ```

5.  ¿Cuántas pistas tienen un `UnitPrice` superior a \$0.99? ¿Qué porcentaje representan del total?

    ```{r}

    resultado <- dbGetQuery(con, " 
        SELECT
          ROUND(COUNT(*) * 1.0 / (SELECT COUNT(*) FROM Track),
        2) AS proporcion
        FROM Track t
        WHERE UnitPrice > 0.99;
        
    ")
    resultado
    ```
