---
title: "Taller Práctico SQL: Parte 2 - Mateo Venegas Clavio - CC. 1075878496"
output: html_notebook
---

```{r}
url_chinook <- "https://raw.githubusercontent.com/lerocha/chinook-database/master/ChinookDatabase/DataSources/Chinook_Sqlite.sqlite"
ruta_db     <- "chinook.db"

if (!file.exists(ruta_db)) {
  download.file(url_chinook, destfile = ruta_db, mode = "wb")
  cat("Base de datos descargada en:", ruta_db, "\n")
} else {
  cat("La base de datos ya existe:", ruta_db, "\n")
}
```


```{r}
# Instalamos los paquetes necesarios
paquetes  <- c("DBI", "RSQLite", "dplyr", "knitr")
instalados <- rownames(installed.packages())
pendientes <- setdiff(paquetes, instalados)
if (length(pendientes) > 0) install.packages(pendientes)

library(DBI)
library(RSQLite)
library(dplyr)

# Abrimos la conexión
con <- dbConnect(RSQLite::SQLite(), "chinook.db")
cat("Conexión establecida.\n")
```
# Listamos las tablas disponibles en la Base de Datos
```{r}
dbListTables(con)
```
# 1. Joins: Combinación de tablas

# 1.1. INNER JOIN
```{r}
resultado <- dbGetQuery(con, "
  SELECT t.Name                              AS pista,
         g.Name                              AS genero,
         ROUND(t.Milliseconds / 60000.0, 2) AS duracion_min,
         t.UnitPrice                         AS precio
  FROM   Track  t
  INNER JOIN Genre g ON t.GenreId = g.GenreId
  LIMIT  10;
")
resultado #"INNER JOIN: pistas con su género"
```

# JOIN Múltiprile: pista, álbum y artista

```{r}
resultado <- dbGetQuery(con, "
  SELECT ar.Name  AS artista,
         al.Title AS album,
         t.Name   AS pista,
         g.Name   AS genero
  FROM        Track   t
  INNER JOIN  Album   al ON t.AlbumId  = al.AlbumId
  INNER JOIN  Artist  ar ON al.ArtistId = ar.ArtistId
  INNER JOIN  Genre   g  ON t.GenreId  = g.GenreId
  LIMIT 10;
")
resultado #"JOIN múltiple: pista + álbum + artista + género"
```

#1.2. LEFT JOIN

```{r}
resultado <- dbGetQuery(con, "
  SELECT ar.Name   AS artista,
         al.Title  AS album
  FROM   Artist ar
  LEFT JOIN Album al ON ar.ArtistId = al.ArtistId
  WHERE  al.AlbumId IS NULL   -- artistas sin álbum registrado
  LIMIT  10;
")
resultado #LEFT JOIN: artistas sin álbumes"
```

# LEFT JOIN: artistas y su numero de albumes

```{r}
resultado <- dbGetQuery(con, "
  SELECT   ar.Name        AS artista,
           COUNT(al.AlbumId) AS n_albums
  FROM     Artist ar
  LEFT JOIN Album al ON ar.ArtistId = al.ArtistId
  GROUP BY ar.ArtistId, ar.Name
  ORDER BY n_albums DESC
  LIMIT    15;
")
resultado  #LEFT JOIN: artistas y su número de álbumes
```

# 1.3. RIGHT JOIN Y FULL OUTER JOIN

```{r}
# SQLite no tiene RIGHT JOIN: se invierte el orden de las tablas con LEFT JOIN
resultado <- dbGetQuery(con, "
  SELECT al.Title  AS album,
         ar.Name   AS artista
  FROM   Album  al
  LEFT JOIN Artist ar ON al.ArtistId = ar.ArtistId
  LIMIT  10;
")
resultado #RIGHT JOIN simulado en SQLite con LEFT JOIN invertido
```
# FULL OUTER JOIN: SIMULACION EN SQLite

```{r}
# SQLite no tiene FULL OUTER JOIN:
# se simula con LEFT JOIN + UNION ALL + LEFT JOIN invertido
resultado <- dbGetQuery(con, "
  SELECT ar.Name  AS artista,
         al.Title AS album
  FROM   Artist ar
  LEFT JOIN Album al ON ar.ArtistId = al.ArtistId

  UNION ALL

  SELECT ar.Name  AS artista,
         al.Title AS album
  FROM   Album al
  LEFT JOIN Artist ar ON al.ArtistId = ar.ArtistId
  WHERE  ar.ArtistId IS NULL
  LIMIT  15;
")
resultado  #FULL OUTER JOIN simulado en SQLitE
```

# 1.4. CROSS JOIN

```{r}
resultado <- dbGetQuery(con, "
  SELECT g.Name  AS genero,
         m.Name  AS tipo_medio
  FROM   Genre     g
  CROSS JOIN MediaType m
  ORDER BY g.Name, m.Name
  LIMIT  15;
")
resultado # CROSS JOIN: géneros × tipos de medio
```

# 1.5. SELF JOIN

```{r}
resultado <- dbGetQuery(con, "
  SELECT e.FirstName || ' ' || e.LastName   AS empleado,
         e.Title                             AS cargo,
         m.FirstName || ' ' || m.LastName   AS supervisor
  FROM   Employee e
  LEFT JOIN Employee m ON e.ReportsTo = m.EmployeeId
  ORDER BY supervisor, empleado;
")
resultado #SELF JOIN: empleados y sus supervisores
```
# 2. Operadores de Conjunto

# 2.1. UNION Y UNION ALL

```{r}
resultado <- dbGetQuery(con, "
  SELECT FirstName || ' ' || LastName AS cliente, Country AS pais
  FROM   Customer
  WHERE  Country = 'Brazil'

  UNION ALL

  SELECT FirstName || ' ' || LastName, Country
  FROM   Customer
  WHERE  Country = 'Canada'
  ORDER BY pais, cliente;
")
resultado #UNION ALL: clientes de Brasil y Canadá
```

# 2.2. INTERSECT

```{r}
resultado <- dbGetQuery(con, "
  -- Géneros que aparecen en MediaTypeId = 1
  SELECT DISTINCT GenreId FROM Track WHERE MediaTypeId = 1

  INTERSECT

  -- Géneros que también aparecen en MediaTypeId = 2
  SELECT DISTINCT GenreId FROM Track WHERE MediaTypeId = 2;
")
resultado #INTERSECT: géneros en MediaType 1 y 2
```
# 2.3. EXCEPT

```{r}
resultado <- dbGetQuery(con, "
  -- Todos los artistas con al menos un álbum
  SELECT DISTINCT al.ArtistId
  FROM   Album al

  EXCEPT

  -- Artistas cuyas pistas aparecen en alguna factura
  SELECT DISTINCT al.ArtistId
  FROM   Album       al
  JOIN   Track       t  ON al.AlbumId    = t.AlbumId
  JOIN   InvoiceLine il ON t.TrackId     = il.TrackId
  LIMIT  10;
")
resultado #EXCEPT: artistas con álbumes pero sin ventas
```

# 3. SUBCONSULTAS

#3.1. SUBCONSULTA EN WHERE

```{r}
resultado <- dbGetQuery(con, "
  SELECT Name        AS pista,
         UnitPrice   AS precio
  FROM   Track
  WHERE  UnitPrice > (SELECT AVG(UnitPrice) FROM Track)
  ORDER  BY UnitPrice DESC
  LIMIT  10;
")
resultado #Subconsulta: pistas más caras que el promedio")
```

# 3.2. TABLA DERIVADA EN FROM

```{r}
resultado <- dbGetQuery(con, "
  SELECT pais,
         ROUND(AVG(total_cliente), 2) AS gasto_medio_por_cliente,
         COUNT(*)                     AS n_clientes
  FROM (
    SELECT c.Country          AS pais,
           SUM(i.Total)       AS total_cliente
    FROM   Customer c
    JOIN   Invoice  i ON c.CustomerId = i.CustomerId
    GROUP BY c.CustomerId, c.Country
  ) resumen
  GROUP BY pais
  ORDER BY gasto_medio_por_cliente DESC
  LIMIT  10;
")
resultado #Tabla derivada: gasto medio por cliente, por país
```
# 3.3. SUBCONSULTA CORRELACIONADA

```{r}
resultado <- dbGetQuery(con, "
  SELECT c.FirstName || ' ' || c.LastName AS cliente,
         c.Country                         AS pais,
         ROUND(SUM(i.Total), 2)            AS gasto_total
  FROM   Customer c
  JOIN   Invoice  i ON c.CustomerId = i.CustomerId
  GROUP BY c.CustomerId
  HAVING SUM(i.Total) > (
    -- promedio de gasto de los clientes del mismo país
    SELECT AVG(sub_total)
    FROM (
      SELECT SUM(i2.Total) AS sub_total
      FROM   Customer c2
      JOIN   Invoice  i2 ON c2.CustomerId = i2.CustomerId
      WHERE  c2.Country = c.Country
      GROUP BY c2.CustomerId
    )
  )
  ORDER BY pais, gasto_total DESC;
")
resultado #Clientes que gastaron más que el promedio de su país
```

# 4.CTEs: COMMON TABLE EXPRESSIONS (WITH)

# 4.1. CTE SIMPLE

```{r}
resultado <- dbGetQuery(con, "
  WITH gasto_cliente AS (
    SELECT c.CustomerId,
           c.FirstName || ' ' || c.LastName AS cliente,
           c.Country,
           ROUND(SUM(i.Total), 2)           AS gasto_total
    FROM   Customer c
    JOIN   Invoice  i ON c.CustomerId = i.CustomerId
    GROUP BY c.CustomerId
  )
  SELECT cliente, Country AS pais, gasto_total
  FROM   gasto_cliente
  ORDER  BY gasto_total DESC
  LIMIT  10;
")
resultado #CTE: top 10 clientes por gasto total
```
# 4.2. CTEs ENCADENADAS

```{r}
resultado <- dbGetQuery(con, "
  WITH ventas_por_genero AS (
    SELECT   g.Name             AS genero,
             SUM(il.UnitPrice * il.Quantity) AS ingresos
    FROM     InvoiceLine il
    JOIN     Track  t  ON il.TrackId  = t.TrackId
    JOIN     Genre  g  ON t.GenreId   = g.GenreId
    GROUP BY g.Name
  ),
  promedio_global AS (
    SELECT AVG(ingresos) AS media_ingresos
    FROM   ventas_por_genero
  )
  SELECT v.genero,
         ROUND(v.ingresos, 2)      AS ingresos,
         ROUND(p.media_ingresos, 2) AS media_global,
         CASE
           WHEN v.ingresos > p.media_ingresos THEN 'sobre promedio'
           ELSE 'bajo promedio'
         END AS desempeno
  FROM ventas_por_genero v, promedio_global p
  ORDER BY ingresos DESC;
")
resultado #CTE encadenada: ingresos por género vs. promedio
```

# 5. FUNCIONES DE VENTANA: OVER Y PARTITION BY

# 5.1. ROW_NUMBER: NUMERACION DE FILAS

```{r}
resultado <- dbGetQuery(con, "
  SELECT g.Name                              AS genero,
         t.Name                              AS pista,
         ROUND(t.Milliseconds/60000.0, 2)   AS duracion_min,
         ROW_NUMBER() OVER (
           PARTITION BY t.GenreId
           ORDER BY     t.Milliseconds DESC
         )                                   AS ranking_duracion
  FROM   Track t
  JOIN   Genre g ON t.GenreId = g.GenreId
  ORDER  BY genero, ranking_duracion
  LIMIT  15;
")
resultado  #ROW_NUMBER: ranking de duración por género
```
# 5.2. RANK y DENSE_RANK

```{r}
resultado <- dbGetQuery(con, "
  WITH gasto AS (
    SELECT c.FirstName || ' ' || c.LastName AS cliente,
           c.Country,
           ROUND(SUM(i.Total), 2)           AS gasto_total
    FROM   Customer c
    JOIN   Invoice  i ON c.CustomerId = i.CustomerId
    GROUP BY c.CustomerId
  )
  SELECT cliente,
         Country                                        AS pais,
         gasto_total,
         RANK()       OVER (ORDER BY gasto_total DESC) AS rank_con_huecos,
         DENSE_RANK() OVER (ORDER BY gasto_total DESC) AS dense_rank_sin_huecos
  FROM   gasto
  ORDER  BY gasto_total DESC
  LIMIT  12;
")
resultado #RANK vs DENSE_RANK: clientes por gasto
```

# 5.3. NTILE: CUARTILES Y PERCENTILES

```{r}
resultado <- dbGetQuery(con, "
  WITH gasto AS (
    SELECT c.FirstName || ' ' || c.LastName AS cliente,
           ROUND(SUM(i.Total), 2)           AS gasto_total
    FROM   Customer c
    JOIN   Invoice  i ON c.CustomerId = i.CustomerId
    GROUP BY c.CustomerId
  )
  SELECT cliente,
         gasto_total,
         NTILE(4) OVER (ORDER BY gasto_total) AS cuartil
  FROM   gasto
  ORDER  BY cuartil, gasto_total DESC
  LIMIT  16;
")
resultado # cuartiles de gasto entre clientes
```

# 5.4. LAG y LEAD: COMPARACION ENTRE FILAS

```{r}
resultado <- dbGetQuery(con, "
  WITH ventas_mes AS (
    SELECT SUBSTR(InvoiceDate, 1, 7)  AS anio_mes,
           ROUND(SUM(Total), 2)       AS ventas
    FROM   Invoice
    GROUP BY anio_mes
  )
  SELECT anio_mes,
         ventas,
         LAG(ventas, 1) OVER (ORDER BY anio_mes)  AS ventas_mes_anterior,
         ROUND(
           ventas - LAG(ventas, 1) OVER (ORDER BY anio_mes),
         2)                                         AS variacion_absoluta
  FROM   ventas_mes
  ORDER  BY anio_mes
  LIMIT  15;
")
resultado #LAG: ventas mensuales y variación mes a mes
```
# 5.5. SUM / AVG ACUMULADOS CON OVER

```{r}
resultado <- dbGetQuery(con, "
  WITH ventas_mes AS (
    SELECT SUBSTR(InvoiceDate, 1, 7) AS anio_mes,
           ROUND(SUM(Total), 2)      AS ventas
    FROM   Invoice
    GROUP BY anio_mes
  )
  SELECT anio_mes,
         ventas,
         ROUND(SUM(ventas) OVER (ORDER BY anio_mes), 2) AS ventas_acumuladas,
         ROUND(AVG(ventas) OVER (ORDER BY anio_mes
               ROWS BETWEEN 2 PRECEDING AND CURRENT ROW), 2) AS media_movil_3m
  FROM   ventas_mes
  ORDER  BY anio_mes;
")
resultado #SUM OVER: total acumulado y media móvil (3 meses)
```

# 6. ANALISIS DESCRIPTIVO COMLETO

```{r}
resultado <- dbGetQuery(con, "
  WITH ventas_pais AS (
    SELECT   BillingCountry             AS pais,
             COUNT(*)                   AS n_facturas,
             ROUND(SUM(Total), 2)       AS total_ventas,
             ROUND(AVG(Total), 2)       AS ticket_medio
    FROM     Invoice
    GROUP BY BillingCountry
  ),
  totales AS (
    SELECT SUM(total_ventas) AS gran_total
    FROM   ventas_pais
  )
  SELECT
    vp.pais,
    vp.n_facturas,
    vp.total_ventas,
    vp.ticket_medio,
    ROUND(100.0 * vp.total_ventas / t.gran_total, 2) AS pct_mercado,
    RANK()   OVER (ORDER BY vp.total_ventas DESC)    AS ranking,
    NTILE(4) OVER (ORDER BY vp.total_ventas)         AS cuartil
  FROM   ventas_pais vp, totales t
  ORDER  BY ranking
  LIMIT  15;
")
resultado #Análisis completo: ventas por país con ranking y cuartil
```

# CERRAR LA CONEXIÓN
```{r}
dbDisconnect(con)
cat("Conexión cerrada.\n")
```


